最高法院刑事判決　　　　　　　　　 110年度台上字第3739號
上　訴　人　賴○○



選任辯護人　洪俊誠律師
上列上訴人因家暴殺人未遂等罪案件，不服臺灣高等法院臺中分
院中華民國109年12月9日第二審判決（109 年度原上訴字第33號
，起訴案號：臺灣臺中地方檢察署108年度少連偵字第455號），
提起上訴，本院判決如下：
    主  文
上訴駁回。
    理  由
一、按刑事訴訟法第377 條規定，上訴於第三審法院，非以判決
    違背法令為理由，不得為之。是提起第三審上訴，應以原判
    決違背法令為理由，係屬法定要件。如果上訴理由書狀並未
    依據卷內訴訟資料，具體指摘原判決不適用何種法則或如何
    適用不當，或所指摘原判決違法情事，顯與法律規定得為第
    三審上訴理由之違法情形，不相適合時，均應認其上訴為違
    背法律上之程式，予以駁回。本件經原審審理結果，認上訴
    人乙○○有原判決犯罪事實欄所記載之犯行，均事證明確，
    因而撤銷第一審關於上訴人之科刑判決，就其犯罪事實欄一
    部分，改判依想像競合之例，從一重論處上訴人共同犯重傷
    罪刑；其犯罪事實欄二部分，論處殺人未遂罪刑。並定應執
    行刑為有期徒刑9 年，及諭知相關之沒收。已詳敘其調查、
    取捨證據之結果，及憑以認定犯罪事實之得心證理由。從形
    式上觀察，原判決尚無足以影響判決結果之違法情形存在。
二、上訴意旨略以：
（一）上訴人對傷害告訴人甲○○、丙○○之行為均直承不諱，
      並就原判決所認定非供述證據之證據能力亦無意見，且與
      告訴人等達成和解，賠償損害約新臺幣（下同）1500萬元
      至2000萬元間，犯後態度尚稱良好。而本案之發生係導因
      於上訴人對告訴人等關於父母遺產處置不公，乃一時未及
      深慮致罹重典，上訴人並非惡性甚重之輩，原判決對上訴
      人定應執行刑為有期徒刑9年，更重於第一審之有期徒刑8
      年6 月，實屬過重，復認亦無刑法第59條情輕法重應予酌
      減之事由，均有不適用法則或適用不當之違法。
（二）上訴人係因以引擎車輛潤滑用油代鉛劑注射甲○○之臀部
      3 針後，急欲離開現場，適遇丙○○返家，見異狀呼喊，
      上訴人避免驚動他人事跡敗露，始以現場之木製椅子揮擋
      丙○○，致其頭部等處受傷，並無殺人之主觀犯意，否則
      即可當場殺害丙○○予以滅口，況丙○○不日即已出院，
      可見其傷勢輕微，益徵上訴人並無致其於死之殺人犯意。
      是上訴人所為應僅觸犯刑法第277條第1項之傷害罪或同法
      第284 條前段之過失傷害罪，原判決論處殺人未遂罪刑，
      自有判決不依證據及理由不備之違法。
（三）依丙○○於檢察官偵訊時之陳述：「…當時外面鄰居都有
      聽到我在求救，但乙○○又把我拉回裡面，我祇記得我的
      脖子被拉著快要不能呼吸了，…，後來我就用『親情』跟
      乙○○哀求，乙○○才鬆手」等語。本案應有刑法第27條
      第1 項中止犯之適用，原判決未予援引，亦有適用法則不
      當之違法。
（四）上訴人一時氣憤難當，為教訓甲○○，乃對之注射代鉛劑
      ，所使用之「代鉛劑」係一般民眾均能購買之物，並非至
      化學藥劑商店所買之毒劑，且僅係基於教訓警告性質，應
      祇構成刑法第277條第1項之傷害罪、第277條第2項後段之
      傷害致重傷罪，或同法第278條第3項、第1 項之重傷未遂
      罪，原判決驟然推認上訴人有刑法第278條第1項重傷害之
      主觀犯意，即有未依證據裁判之違法。又上訴人並無重傷
      害甲○○之犯意，所實行之行為，係自信僅在教訓警告，
      而欠缺違法性認識並已達於不可避免之程度，原判決認無
      刑法第16條前段規定之適用，亦有不適用法則之違法。
（五）甲○○雖因遭代鉛劑侵入體內，導致發生敗血症併肝、腎
      急性衰竭及敗血性壞死性筋膜炎延伸到背部等傷害，然經
      送澄清綜合醫院治療，現已好轉，尚能於民國l09 年間至
      北部旅遊，且該院診斷證明書僅記載甲○○所受之傷害，
      並未認定其所受之傷害係屬重傷害，而其於109 年l0月22
      日回覆原審之函亦稱：甲○○右大腿功能部分受損，但行
      走功能保留。可證甲○○右大腿功能僅部分受損，仍能運
      作行走，並無毀敗或嚴重減損一肢以上機能之重傷情形。
      且甲○○所受之傷害經治療及復健結果，已漸好轉，依臺
      中市政府衛生局長期照顧管理中心定期審查，認定甲○○
      長照失能等級由原認定之第7級改善恢復至第2級，有 110
      年度臺中市長期照顧需要評估結果單可憑。原判決對上訴
      人有利證據資料捨棄不用，亦未說明其理由，除有認定事
      實與卷證資料不合有違證據裁判原則外，並有證據調查未
      盡、理由不備、理由矛盾之違法。
三、惟查：
（一）證據之取捨與事實之認定，為事實審法院之職權，倘其採
      證認事並不違背證據法則，即不得任意指為違法；又證據
      之證明力如何，由事實審法院本於確信自由判斷之，此項
      自由判斷之職權行使，苟係基於吾人日常生活之經驗，而
      未違背客觀上應認為確實之定則，如已敘述其何以為此判
      斷之理由者，亦不容漫指為違法，而據為適法之第三審上
      訴理由。原判決依憑調查證據之結果並綜合卷內證據資料
      ，已敘明如何認定上訴人有其犯罪事實欄一、二所載各犯
      行之所憑證據及得心證理由。對於上訴人在原審所為略如
      第三審上訴意旨之辯解如何不足採，並已逐一指駁，所為
      論斷及說明，俱有相關證據在卷可資佐證。且原判決已於
      理由一、載敘如何就相關供述、非供述證據認定其證據能
      力之有無；並於理由二、說明：人之身體下肢本具有行走
      、彎曲及跑跳等機能，甲○○既因受有本件傷害，致其右
      大腿僅存慢慢走之機能，且無法回復，個人洗澡、修飾、
      穿脫衣物、上廁所、離床均需他人協助，無法步行50公尺
      及上下樓而須由他人照顧，其已達嚴重減損一肢機能之程
      度與刑法規定重傷定義相符。而上訴人既知悉注射代鉛劑
      將對人體產生重大危害，並預謀將此代鉛劑注入甲○○之
      體內，以損害其大腦之運作使其變笨，則依其自述高工畢
      業、目前從事○○○○工作之教育程度及智識經驗，自當
      知其擅自注射代鉛劑進入甲○○之身體，將危害其身體機
      能，且為法律不容許之行為，仍予為之，顯有不惜違反法
      律規範之意思甚明，是其主觀上既有使甲○○之身體遭受
      重傷害之犯意，即不以其確切認識相關之法律處罰規定為
      必要，自無適用刑法第16條規定欠缺違法性認識而予減免
      其刑之餘地。又依上訴人年齡、教育程度及智識經驗，自
      知悉人之頭部、臉部為人體之重要部位，若遭質地堅硬之
      物品重擊，可能導致死亡之結果，此並為公眾周知之事實
      。上訴人於遭丙○○發現其身分後，隨即持木椅毆擊生命
      中樞之頭部，甚至於丙○○受傷欲逃離現場時，仍不罷手
      而將之拖回屋內，並接續持木椅攻擊頭部，其後因丙○○
      乘機逃至案發地點2 樓反鎖房門後，始倖免於難，復參以
      丙○○所受傷勢及現場遺留之血跡，可見上訴人下手毆擊
      力道猛烈，足認其持質地堅硬之木椅毆擊丙○○頭部時，
      已可預見其行為將可能導致丙○○死亡之結果，亦不違背
      其本意之不確定殺人故意甚明。是起訴書記載「乙○○聽
      聞丙○○親情之呼喚，突然驚覺其已種下大錯，始懸崖勒
      馬而鬆開雙手」，及上訴人所辯應適用中止犯等情，均無
      足採。本件上訴人所犯侵入住宅罪、對甲○○犯剝奪行動
      自由罪、重傷罪及對丙○○犯殺人未遂罪均堪認定等旨（
      見原判決第5 至18、21至23頁）。經核係本諸事實審合理
      推論作用之適法職權行使所為之證據取捨及判斷，其採證
      認事均已敘明所憑理由，亦與卷內資料並無不合，自無違
      法可言。而刑法第10條第4項第4款所規定毀敗或嚴重減損
      一肢以上之機能者，為重傷。至應「如何」及以「何時點
      」作為判斷該一肢以上之機能毀敗或嚴重減損而達重傷害
      程度？以「毀敗」而言，若傷害已造成一肢以上之肢體根
      本無法治療之程度，自無須考量後續醫療之結果，直接即
      可認定為重傷害；至該肢體之傷害是否達於「嚴重減損」
      程度，則應參酌醫師之專業意見、被害人實際治療回復狀
      況及一般社會觀念對於被害人能否「參與社會」、「從事
      生產活動功能」或「受到限制或無法發揮」等社會功能（
      或是社會適應力）綜合判斷之，且不以傷害初始之驗斷狀
      況為標準，如於最後事實審言詞辯論終結前，被害人所受
      傷害已經相當診治，仍不能回復原狀或恢復進度緩慢、停
      滯而僅具些許行動能力，法院自可即行認定被害人之肢體
      機能已經嚴重減損至重傷害程度，縱若被害人最後終因新
      興技術或藥物治療得獲痊癒，亦僅能否依再審程序特別救
      濟，與原審之審判階段判斷被害人之重傷害與否無關。上
      訴人於原審並未就甲○○之右腿肢體復原程度聲請為如何
      之調查，迄上訴本院始提出前揭110 年度臺中市長期照顧
      需要評估結果單，主張甲○○於原審判決後，其失能評估
      結果已由原認定之第7級改善恢復至第2級，其所受之傷害
      經治療及復健結果，已非屬重傷害程度之事實云云，核係
      在第三審主張新事實及新證據，本院為法律審，無從為事
      實之調查。況依該評估結果單之記載，亦僅能證明甲○○
      之失能狀況有所不同，惟仍無從推翻原審所為其右腿機能
      已達嚴重減損程度之認定。上訴意旨㈡至㈤指摘原判決此
      部分有違證據法則，及證據調查未盡或判決理由不備、理
      由矛盾等違法，均非依據卷內具體訴訟資料而為指摘之上
      訴第三審合法理由。
（二）量刑係法院就繫屬個案犯罪之整體評價，乃事實審法院得
      依職權自由裁量之事項，故量刑判斷當否之準據，應就判
      決之整體觀察為綜合考量，苟已以行為人之責任為基礎，
      並斟酌刑法第57條各款所列情狀，在法定刑度內，酌量科
      刑，無偏執一端，致明顯失出失入情形，即不得任意指摘
      為違法，以為第三審上訴之理由。原判決已綜合審酌刑法
      第57條科刑標準，並說明考量上訴人僅因自認告訴人等侵
      吞父母之財產，即謀劃本案犯行，更夥同林炎飛及陳姓少
      年侵入告訴人等之住宅犯案，使告訴人等蒙受恐懼陰影，
      而甲○○所受傷害進行深部複雜創傷處理、行肌腱切開或
      筋膜切開手術，傷勢嚴重，後續尚需長期復健治療；另上
      訴人已於第一審判決後與告訴人等達成和解，履行和解條
      件完畢，告訴人等並表示願意原諒上訴人，既其犯後態度
      、情節及分工、生活狀況等一切情狀，分別量處其罪之刑
      ，並就本件犯罪罪質，整體評價其應受矯治之程度、復歸
      社會可能性、刑罰邊際效應遞減等情，定其應執行刑為有
      期徒刑9 年。核其量定之刑罰，已兼顧相關有利與不利之
      科刑資料，就上訴人犯罪之動機、手段、智識程度、家庭
      生活狀況、對告訴人等造成之身心傷害及其犯後態度等節
      ，均已為審酌之說明，並在法定刑之範圍內，客觀上並未
      有量刑畸重之裁量權濫用情形，且因檢察官係對於上訴人
      之不利益向原審提起上訴，原判決復以第一審適用重傷未
      遂罪之法條不當而撤銷之，則其所定應執行刑更重於第一
      審，即不得執以指摘量刑違法或理由不備。而適用刑法第
      59條規定酌減其刑，係屬法院有權斟酌決定之裁量範疇。
      原判決亦已敘明如何認上訴人所犯重傷害、殺人未遂等均
      屬重罪，僅因家族財產問題心生疑慮，即枉顧親情，率爾
      遂行其重傷害及殺人未遂罪之犯行，雖於犯罪後已與告訴
      人等達成和解，並賠償損害，惟此部分僅適於作為量刑之
      參考，尚難認客觀上足以引起一般人之同情，宣告法定最
      低刑期，猶嫌過重之程度，而無適用刑法第59條規定之餘
      地，經核於法無違。上訴意旨㈠指摘原判決此部分有適用
      法則不當等違法，並非上訴第三審之合法理由。
四、綜合前旨及其他上訴意旨，無非係就原判決已明白論斷之事
    項，執其枝節再為事實爭辯，或對於事實審法院量刑之適法
    職權行使，徒以自己之說詞，任意指為違法，均非適法之第
    三審上訴理由。其上訴為違背法律上之程式，應予駁回。
據上論結，應依刑事訴訟法第395條前段，判決如主文。
中    華    民    國   110    年    9     月    16    日
                  刑事第二庭審判長法  官  林  勤  純  
                                  法  官  王  梅  英  
                                  法  官  李  釱  任  
                                  法  官  吳  秋  宏  
                                  法  官  莊  松  泉  
本件正本證明與原本無異
                                  書記官
中    華    民    國   110    年    9     月    23    日